【裁判字號】    98,簡上,554
【裁判日期】    990317
【裁判案由】    損害賠償
【裁判全文】
臺灣臺北地方法院民事判決             98年度簡上字第554號
上  訴  人  丙○○
訴訟代理人  甲○○
被上訴人    交通部臺灣鐵路管理局
法定代理人  乙○○
訴訟代理人  丁○○
上列當事人間請求損害賠償事件，上訴人對於中華民國98年6月
30日本院臺北簡易庭97年度北簡字第28888號第一審判決提起上
訴，本院於99年3月3日言詞辯論終結，判決如下：
    主  文
上訴駁回。
第二審訴訟費用由上訴人負擔。
    事實及理由
壹、上訴人起訴主張：
一、上訴人於民國92年7月15日23時50分許，駕駛車牌號碼CI-67
    01號自用小客車，沿桃園縣龜山鄉○○路由北往南方向行駛
    在內側車道，行經南祥路與南美街交岔路口近鐵路平交道時
    ，前方有被上訴人平交道遮斷器設置在南祥路中央分向線上
    ，而系爭平交道遮斷器基座為水泥製之分隔島（下稱系爭分
    隔島），占用部分內側車道路寬，使南祥路由北往南方向內
    側車道路寬減縮，而南祥路與南美街交岔路口附近設置之照
    明不足，又未在系爭分隔島前方劃設近障礙物標線，反光設
    施亦不足，以致上訴人於深夜駕車行經該路段，無法注意系
    爭分隔島，造成其所駕駛前開自小客車左前車頭撞擊系爭分
    隔島，上訴人因此受有右側足踝內外踝骨折合併脫位之傷害
    ，所駕車輛亦全毀。上訴人因此受有支出醫療費用新台幣（
    下同）10萬8,594元、看護費用7萬9,800元、3個月未能工作
    之薪資損失52萬5,000元、汽車報廢損失7萬元及精神慰撫金
    5,000元等損失，為此訴請被上訴人應賠償上訴人40萬元。
二、上開分隔島高度為80公分，符合防撞牆的定義，而非屬交通
    島。該分隔島設於道路正中央，違反公路用地使用規則第15
    條第3款規定：「設置與公路交通有關之路旁設施規定如下
    ：…，鐵路平交道柵門之塔柱，應設於路肩外側邊緣處」、
    違反道路交通管理處罰條例第82條規定：「…，在道路堆積
    、置放、設置或拋擲足以妨礙交通之物。」及違反道路交通
    標誌標線號誌設置規則第225條：「號誌桿柱與控制器之佈
    設，原則上宜設在路側或交通島上不易受撞之位置，避免妨
    礙視線及路面、路肩之正常使用。必要時應有妥善之夜間反
    光設施或適當之安全防護措施。」故上開遮斷器設錯位置，
    不應該設在道路中央，妨礙路面使用。此分隔島是被上訴人
    指示桃園縣龜山鄉公所設置柵欄塔柱、號誌桿柱，分隔島並
    向被上訴人申請經費，故被上訴人為系爭分隔島之所有者。
    又上訴人於本件交通事故發生當時並不知系爭平交道遮斷器
    及基座係由何機關設置管理，迨至上訴人於93年1月15日向
    臺灣臺北地方法院檢察署，對訴外人即臺灣電力公司董事長
    林能白、被上訴人法定代理人徐達文提出業務過失傷害告訴
    ，經檢察官依職權函查系爭平交道遮斷器之設置管理機關，
    並於93年12月16日作成不起訴處分（93年度偵字第2015 號
    ），上訴人至94年2月24日收受該不起訴處分書並詳閱處分
    書內容後，始得知侵權行為人為被上訴人。上訴人並於96
    年1月12日向被上訴人請求國家賠償，於96年2月7日被拒，
    始提起本件損害賠償之訴，皆於知悉侵權行為後2年時效內
    。爰依民法侵權行為之法律關係及依鐵路法第56條、第62
    條之規定請求，並聲明：(一)原判決關於駁回上訴人後開第二
    項之訴部分廢棄；(二)被上訴人應給付上訴人40萬元。（上訴
    人在原審另請求被上訴人應遷移自動遮斷器及平交道號誌桿
    柱於道路兩側路肩外側。側路肩外側，經原審判決上訴人敗
    訴，上訴人未聲明不服，已告確定。又上訴人在原審另主張
    依據國家賠償法第3條之規定請求損害賠償，經原審駁回上
    訴人此部分之請求後，未據上訴人聲明不服－見本院卷37頁
    背面）。
二、被上訴人則以：按因侵權行為所生之損害賠償請求權，自請
    求權人知有損害及賠償義務人時起，2年間不行使而消滅，
    民法第197條定有明文。又消滅時效，自請求權可行使時起
    算，民法第128條前段明文規定。是上訴人於92年7月15 日
    於平交道發生事故，主觀上得推知有關平交道設施應為被上
    訴人機關所管轄。且上訴人請求權並無因天災等不可抗力情
    事而不能行使，時效自應就事故發生時起算。上訴人迄97年
    7月14日始起訴向被上訴人請求損害賠償，顯該請求權已消
    滅時效，是被上訴人自得拒絕賠償。本件上訴人係撞到訴外
    人桃園縣龜山鄉公所設置的基座，而非因鐵路行車所發生的
    事故，不符合鐵路法第62條所定的情形，且上訴人駕車撞到
    基座未注意車前狀況，為有過失，上訴人應該向桃園縣龜山
    鄉公所請求。鐵路法第56條是規範被上訴人自己的行車安全
    ，而非規範道路駕駛人的行車安全。再者，上訴人於96年間
    就本案事實請求被上訴人及桃園縣龜山鄉公所共同賠償43
    萬5,336元，業經臺灣桃園地方法院桃園簡易庭以96年度桃
    國簡字第3號判決被上訴人無須負賠償責任，依民事訴訟法
    第400條規定，被上訴人自受既判力範圍所及等語，資為抗
    辯。並聲明：上訴駁回。
參、兩造不爭執事項：
一、上訴人於92年7月15日23時50分許，駕駛車牌號碼CI-6701號
    自小客車，沿桃園縣龜山鄉○○路由北往南方向行駛在內側
    車道，行經南祥路與南美街交岔路口近鐵路平交道時，前方
    於南祥路中央分向線上，設有水泥製之分隔島，其上設置有
    平交道遮斷器，上訴人駕車行經該路段時，其所駕駛前開自
    小客車左前車頭撞擊該分隔島，上訴人因此受有右側足踝內
    外踝骨折合併脫位之傷害。
二、上訴人於93年1月15日向臺灣臺北地方法院檢察署檢察官對
    被上訴人之前任法定代理人徐達文提出業務過失傷害告訴，
    經該署檢察官於93年12月16日以93偵字第20145號對徐達文
    為不起訴處分，上訴人並於94年2月24日收受該處分書，有
    臺灣臺北地方法院檢察署檢察官93年度偵字第20145號不起
    訴處分書一份在卷可稽（原審卷第114頁）。
三、上訴人於96年1月12日向被上訴人提出國家賠償請求，被上
    訴人於96年2月7日拒絕賠償，上訴人依據國家賠償法第3條
    第1項之規定向臺灣桃園地方法院對被上訴人提起國家賠償
    訴訟，上訴人於該訴訟中主張受有醫療費用7,594元損害，
    僅請求3,594元、受有看護費用7萬9,800元之損害，僅請求4
    萬8,800元、受有出院返家計程車資810元損害、療傷期間不
    能工作之損失52萬5,000元，僅請求10萬元、受有民俗療法
    費用10萬1,000元之損害、受有車輛撞毀之損失7萬元，僅請
    求3萬元及請求精神慰撫金15萬元，並聲明請求被上訴人應
    賠償上訴人43萬4,204元，有上訴人提出之國家賠償請求書
    、拒絕賠償理由書、醫療費用明細表、收據、費用證明書可
    稽（原審卷第11頁、第51頁、第5-8頁）；案經臺灣桃園地
    方法院民事簡易庭於96年12月14日以96年度桃國簡字第3號
    判決上訴人敗訴，有臺灣桃園地方法院96年度桃國簡字第3
    號民事簡易判決、臺灣桃園地方法院97年度國簡上字第1號
    民事判決各一份在卷可稽（見原審卷第20-28頁、第95-96頁
    ）。
肆、兩造之爭點及本院得心證之理由：
    上訴人主張：系爭平交道遮斷器基座之分隔島設於道路正中
    央，妨礙路面使用，違反公路用地使用規則第15條第3款、
    違反道路交通管理處罰條例第82條及違反道路交通標誌標線
    號誌設置規則第225條規定。被上訴人為系爭分隔島之所有
    者，上訴人於94年2月24日收受臺灣臺北地方法院檢察署檢
    察官93年度偵字第2015號該不起訴處分書後，始得知侵權行
    為人為被上訴人。上訴人於96年1月12日向被上訴人提出損
    害賠償要求，於96年2月7日被拒，始提起本件損害賠償之訴
    ，皆於知悉侵權行為後2年時效內等語；為被上訴人所否認
    ，被上訴人並以前揭情辭置辯，是本件主要爭點，應為：(一)
    上訴人之請求是否為臺灣桃園地方法院桃園簡易庭96年度桃
    國簡字第3號確定判決效力所及？
    (二)上訴人之請求權是否已罹於時效？茲審究如下：
(一)、本件訴訟之標的並非確定判決效力所及：
  1.按訴訟法上所謂一事不再理之原則，乃指同一事件已有確定
    之終局判決者而言，其所謂同一事件，必同一當事人就同一
    法律關係而為同一之請求，若此三者有一不同，即不得謂為
    同一事件，自不受確定判決之拘束（最高法院19年上字第27
    8號判例、70年度台上字第730號裁判意旨參照）。
  2.經查，本件上訴人前於臺灣桃園地方法院民事簡易庭所提起
    之96年度桃國簡字第3號請求國家賠償事件，其請求權基礎
    為國家賠償法第3條第1項之規定；上訴人於本院提起之本件
    訴訟，則係依據民法侵權行為及鐵路法第62條鐵路侵權之法
    律關係請求，其請求權之基礎不同，法律關係亦非同一，訴
    訟標的已有變動，且該訴之聲明與前揭確定判決上訴人之聲
    明亦非完全相同，揆諸前揭所示，
    本件訴訟事件與先前臺灣桃園地方法院民事簡易庭所審理之
    96年度桃國簡字第3號請求國家賠償事件，其請求權基礎及
    請求之內容並非完全一致，並非同一事件，自不受前開確定
    判決效力所及，是被上訴人所辯，並不足採。
(二)、上訴人之民法侵權行為之損害賠償請求權已經時效完成而消
    滅，被上訴人得拒絕給付：
  1.按因侵權行為所生之損害賠償請求權，自請求權人知有損害
    及賠償義務人時起，2年間不行使而消滅，民法第197條第1
    項前段定有明文。關於侵權行為損害賠償請求權之消滅時效
    ，應以請求權人實際知悉損害及賠償義務人時起算，不以知
    悉賠償義務人因侵權行為所構成之犯罪行為被檢察官起訴，
    或法院判決有罪為準。而鐵路法就關於第62條鐵路侵權之時
    效部分並無特別規定，依鐵路法第1條之規定，自應適用民
    法侵權行為之規定，是上訴人不論依據鐵路法第62條之規定
    或依民法侵權為行之法律關係所為之賠償請求權，其時效期
    間均為2年。又時效完成後，債務人得拒絕給付，民法第144
    條第1項亦定有明文。
  2.經查，本件上訴人於92年7月15日發生交通事故後，曾於93
    年1月15日向臺灣臺北地方法院檢察署檢察官對被上訴人之
    前任法定代理人徐達文提出業務過失傷害告訴，經該署檢察
    官於93年12月16日以93偵字第20145號對徐達文為不起訴處
    分，原告並於94年2月24日收受該處分書，而該處分書中已
    明白記載遮斷器之管理單位為被上訴人所屬之台北電務段，
    是上訴人於收受該處分書時，應已知損害及賠償義務人，上
    訴人對此亦不爭執。
  3.再查，上訴人於96年1月12日向被上訴人提出國家賠償之協
    議申請，遭受被上訴人拒絕，有國家賠償請求書、拒絕賠償
    理由書各一份在卷可稽。按時效因請求而中斷者，若於請求
    後六個月內不起訴，視為不中斷，民法第130條定有明文。
    此之所謂「起訴」，係指提起民事訴訟以行使權利之行為而
    言。是本件縱如上訴人主張其於94年2月24日收受臺灣臺北
    地方法院檢察署檢察官93年度偵字第20145號不起訴處分書
    ，始得知侵權行為人為被上訴人，然上訴人於96年1月12日
    提出損害賠償請求，於96年2月7日被拒後，並未於6個月內
    起訴，其竟遲至97年7月14日始提起本件損害賠償之訴，已
    逾6 個月，其時效並不中斷，故其依據民法第184條、第188
    條及及鐵路法第62條規定所生之侵權行為請求權，均已逾二
    年之消滅時效，時效均已經完成，且無中斷時效之情事，被
    上訴人對上訴人之請求為消滅時效完成之抗辯，應可採信。
  4.又按時效完成後，債務人得拒絕給付。民法第144條第1項定
    有明文。本件上訴人對被上訴人之損害賠償請求權業已經2
    年時效完成而消滅，被上訴人拒絕給付，洵屬合法，上訴人
    訴請本件被上訴人應負賠償責任，依法無據，自無理由。至
    於被上訴人是否得依據鐵路法第62條第1項但書及鐵路行車
    及其他事故損害賠償暨補助費發給辦法規定，請求被上訴人
    酌給醫藥補助費，此屬二造間之補償問題，並非本件訴訟所
    得審究，附此敘明。
伍、綜上所述，上訴人之請求已罹於時效，被上訴人為時效抗辯
    ，應為可採。從而，上訴人本於民法及鐵路法侵權行為之法
    律關係請求被上訴人賠償其損害，洵屬無據，原審所為上訴
    人敗訴之判決，於法並無不合。上訴意旨指摘原判決不當，
    求予廢棄改判，為無理由，應予駁回其上訴。
陸、本件為判決基礎之事證已臻明確，兩造所為之其他主張、陳
    述並所提之證據，經審酌後，認均與本件之結論無礙，不再
    一一論述。
柒、據上論結，本件上訴為無理由。依民事訴訟法第436條之1第
    3項、第449條第1項、第78條，判決如主文。
中    華    民    國    99    年    3     月    17    日
                      民事第一庭審判長法  官  許紋華

                                      法  官  熊志強
                                      法  官  楊晉佳
以上正本係照原本作成。
本件不得上訴。
中    華    民    國    99    年    3     月    17    日
                                      書記官  蘇炫綺

司法院資訊處製作；財團法人民間司法改革基金會備份。
